臺灣臺南地方法院臺南簡易庭民事判決
110年度南簡字第1652號
原      告  永豐商業銀行股份有限公司

法定代理人  陳嘉賢  
訴訟代理人  高翊涵  
            陳瑞斌  
被      告  梅景森即梅建國

            梅建文  
            梅隆興  
上列當事人間請求撤銷遺產分割協議等事件，經本院於民國111
年5月11日言詞辯論終結，判決如下：
    主    文
被告間就被繼承人梅仁德所遺如附表所示之遺產，於民國110年2
月19日所為遺產分割協議之債權行為，及被告梅建文於民國110
年3月30日就如附表編號1、4不動產所為分割繼承登記之物權行
為，均應予撤銷。
被告梅建文應將如附表編號1、4不動產，以原因發生日期民國11
0年2月1日、登記日期民國110年3月30日所為之分割繼承登記予
以塗銷。
訴訟費用新臺幣5,290元由被告連帶負擔。　
    事實及理由
壹、程序方面：
一、按訴狀送達後，原告不得將原訴變更或追加他訴，但請求之
    基礎事實同一者，不在此限，民事訴訟法第255條第1項第2
    款規定甚明。原告原請求：㈠被告間就被繼承人梅仁德所遺
    如附表所示之遺產（下稱系爭遺產），於民國110年2月19日
    所為遺產分割協議之債權行為，及被告梅建文於110年3月30
    日就如附表編號1至4不動產所為分割繼承登記之物權行為，
    均應予撤銷。㈡梅建文應將如附表編號1至4不動產，以原因
    發生日期110年2月1日、登記日期110年3月30日所為之分割
    繼承登記予以塗銷。嗣因如附表編號2、3不動產均仍登記在
    梅仁德名下，梅建文並未辦理分割繼承登記，原告乃將請求
    撤銷分割繼承登記之物權行為，及請求梅建文應予塗銷之分
    割繼承登記標的，均變更為僅附表編號1、4不動產。核原告
    所為，屬請求之基礎事實同一，揆諸前揭法文，並無不合，
    應予准許，合先敘明。
二、被告梅景森即梅建國（下以梅景森稱之）、梅隆興經合法通
    知，無正當理由未於言詞辯論期日到場；梅建文無正當理由
    未於最後言詞辯論期日到場，均核無民事訴訟法第386條所
    列各款情形，爰依原告之聲請，由其一造辯論而為判決。
貳、實體方面：
一、原告主張：
　㈠梅景森積欠原告新臺幣（下同）484,465元，及自94年5月25
    日起至94年6月24日止，按週年利率百分之2.88計算，自94
    年6月25日起至94年9月24日止，按週年利率百分之5.88計算
    ，自94年9月25日起至清償日止，按週年利率百分之11.88計
    算之利息；暨自94年6月26日起至94年7月25日止，按週年利
    率百分之0.288計算，自94年7月26日起至94年10月25日止，
    按週年利率百分之0.588計算，自94年10月26日起至94年12
    月25日止，按週年利率百分之1.188計算，自94年12月26日
    起至清償日止，按週年利率百分之2.376計算之違約金未清
    償，因梅景森無財產可供執行，經本院以99年9月29日南院
    龍99司執實字第77526號發給債權憑證。
　㈡梅景森之父梅仁德於110年2月1日死亡，繼承人為長子梅建文
    、次子梅景森、三子梅隆興，均未辦理拋棄繼承。梅仁德遺
    有系爭遺產，應由被告共同繼承。詎梅景森為規避清償積欠
    原告之債務，竟於110年2月19日與其他被告簽立「繼承分割
    協議書」，協議將系爭遺產無償分割予梅建文單獨所有（下
    稱系爭分割協議），並持之向地政機關辦理附表編號1、4不
    動產之分割繼承登記完畢。是梅景森上開無償行為，顯然有
    害及原告債權，原告自得依民法第244條第1項、第4項規定
    ，聲請法院撤銷被告所為系爭分割協議之債權行為，及梅建
    文於110年3月30日就如附表編號1、4不動產所為分割繼承登
    記之物權行為；並請求梅建文應將如附表編號1、4不動產，
    以原因發生日期民國110年2月1日、登記日期民國110年3月3
    0日所為之分割繼承登記予以塗銷等語。並聲明：如主文所
    示。
二、被告則以：
　㈠梅建文未於最後言詞辯論期日到場，惟前到庭之陳述略以：
    梅仁德生前就有表示遺產都要給伊，且因伊曾代梅景森、梅
    隆興清償其等積欠多間銀行之債務，故其等均表同意由伊分
    配取得遺產，系爭分割協議並非無償行為等語，資為抗辯。
    並聲明：原告之訴駁回。
　㈡梅景森及梅隆興則均未於言詞辯論期日到場，亦未提出書狀
    作何聲明及陳述。
三、得心證之理由：
　㈠按債務人所為之無償行為，有害及債權者，債權人得聲請法
    院撤銷之；債權人依第一項規定聲請法院撤銷時，得並聲請
    命受益人或轉得人回復原狀，民法第244條第1項、第4項本
    文分別定有明文。又繼承權之拋棄，係指繼承人於法定期間
    否認繼承對其發生效力之意思表示，即消滅繼承效力之單獨
    行為。而拋棄因繼承所取得之財產，係於繼承開始後，未於
    法定期間拋棄繼承權，嗣就其已繼承取得之財產予以拋棄，
    與拋棄繼承權之性質迥然有別。又繼承權之拋棄，固不許債
    權人依民法第244條第1項規定撤銷之。惟如拋棄因繼承所取
    得之財產，而將繼承所得財產之公同共有權，與他繼承人為
    不利於己之分割協議，倘因而害及債權者，債權人自得依民
    法第244條第1項行使撤銷權（最高法院106年度台上字第165
    0號判決意旨參照）。
　㈡經查，原告主張梅景森積欠原告債務，梅景森之父梅仁德於1
    10年2月1日死亡，遺有系爭遺產，繼承人為被告三人，均未
    辦理拋棄繼承，梅景森明知尚積欠原告債務，而與其他繼承
    人達成系爭分割協議，將系爭遺產全部分歸梅建文單獨取得
    ，並於110年3月30日辦理附表1、4不動產之分割繼承登記完
    畢等情，業據提出本院南院龍99司執實字第77526號債權憑
    證、梅仁德除戶謄本、被告戶籍謄本、家事繼承事件公告查
    詢結果、本院110年10月5日南院武家字第1100034352號函復
    查無梅景森聲明拋棄繼承等件為證（調字卷第21至25、29、
    93至98、103頁），並有臺南市臺南地政事務所110年9月10
    日臺南地所登記字第1100082998號函檢附如附表編號1、4不
    動產辦理分割繼承登記申請案件資料（含登記申請書、梅仁
    德繼承系統表、遺產分割協議書、門牌證明書、梅仁德遺產
    稅免稅證明書、所有權狀）附卷足稽（調字卷第65至86頁）
    ，及附表編號1至4不動產土地建物查詢資料、本院民事紀錄
    科查詢表、臺南市政府財政稅務局新營分局111年3月1日南
    市財營字第1112602291號函檢附附表編號5建物之房屋稅籍
    資料、財政部南區國稅局新化稽徵所111年3月3日南區國稅
    新化營所字第1112542313號函檢附梅仁德遺產稅免稅證明書
    等件在卷可參（本院卷第121至135、147至155頁）。
　㈢梅建文雖辯稱其曾代梅景森、梅隆興清償其等積欠多間銀行
    之債務，故其等同意由梅建文單獨取得梅仁德之全部遺產，
    系爭分割協議之債權行為及物權行為並非無償行為云云，惟
    未見梅建文舉證以實其說，是其此部分抗辯要無可採。經本
    院調查上開證據之結果，核與原告所述相符，堪信原告上開
    主張為真實。
　㈣本院審酌原告為梅景森之債權人，梅景森於梅仁德死亡、繼
    承開始後，既未辦理拋棄繼承，依法即與其他繼承人共同繼
    承而取得遺產並公同共有，該公同共有權即失其人格法益性
    質，轉換為財產上之權利；然梅景森卻與梅建文、梅隆興協
    議將系爭遺產分歸由梅建文一人單獨取得，並將附表編號1
    、4不動產辦理分割繼承登記完畢，性質上即為公同共有人
    間就公同共有物所為之處分行為，其等將系爭遺產協議分歸
    梅建文取得，對未分割取得遺產之梅景森而言，形式上應係
    無償行為。又梅景森積欠原告債務無法清償，足認梅景森已
    無資力清償債務，而梅景森繼承取得公同共有之系爭遺產，
    本應作為其對債權人總擔保之一部，被告間所為之系爭分割
    協議，無非係梅景森將已繼承取得對系爭遺產之公同共有權
    利，無償讓與梅建文所有，使其名下用以擔保受償之積極財
    產減少，足以影響梅景森清償全體債權人之能力，自屬有害
    及梅景森之債權人利益之行為無疑。從而，原告主張梅景森
    所為上開無償行為，顯然有害及其債權，其得依民法第244
    條第1項及第4項前段規定，訴請撤銷被告於110年2月19日所
    為系爭分割協議之債權行為，及梅建文於110年3月30日就如
    附表編號1、4不動產所為分割繼承登記之物權行為，並請求
    梅建文塗銷該分割繼承登記，核屬有據，應予准許。爰判決
    如主文第1、2項所示。
四、本件訴訟費用為原告支出之第一審裁判費5,290元，依法應
    由敗訴之被告連帶負擔，爰依民事訴訟法第87條第1項規定
    ，確定被告應連帶負擔之訴訟費用額如主文第3項所示。
五、本件為判決基礎之事證已臻明確，兩造其餘之攻擊防禦方法
    及訴訟資料，經本院斟酌後，認均與判決結果不生影響，爰
    不一一論駁，併此敘明。
六、訴訟費用負擔之依據：民事訴訟法第78條、第85條第2項。
中　　華　　民　　國　　111 　年　　5 　　月　　25　　日
                    臺南簡易庭  法  官  陳䊹伊
上列正本係照原本作成。
如不服本判決，應於送達後20日內，向本院提出上訴狀並表明上
訴理由，如於本判決宣示後送達前提起上訴者，應於判決送達後
20日內補提上訴理由書（須附繕本）。
如委任律師提起上訴者，應一併繳納上訴審裁判費。 
中　　華　　民　　國　　111 　年　　5 　　月　　26　　日
                                書記官  王美韻
附表：被繼承人梅仁德之遺產
不動產部分    編號 種類 不動產標示 權利範圍 1 土地 臺南市○○區○○段0000地號 1分之1 2 土地 臺南市○○區○○段000地號 810分之80 3 土地 臺南市○○區○○○段○○○○段000地號 100分之56 4 建物 臺南市○○區○○段000○號（門牌號碼臺南市○○區○○路000巷00弄0號） 1分之1 5 建物 臺南市○○區○○里○○○00號 1分之1 動產部分    編號 種類 所在地或名稱 金額（新臺幣） 6 存款 京城銀行（帳號000000000000） 4,885,556元 7 存款 仁德區農會（帳號00000000000000） 116,388元